---
title: "Adam Matuszczyk MSAD 2018/2019"
output:
  pdf_document: default
  html_document: default
  word_document: default
---

```{r setup}
knitr::opts_chunk$set(echo = TRUE, warning = FALSE, message = FALSE)
```


```{r warning = FALSE, message = FALSE}
library("tidyverse")
library("skimr")
library("mosaic") # favstats
library("car")
library("data.table")
library("psych")
d <- read_csv("d:/AGH/Analiza Współzależności Zjawisk/insurance/insurance.csv")
d <- d %>% 
  mutate_if(is.character, as.factor)
#summary(d)# %>% data.frame %>% kable()
#skim(d)
```

# Rozkłady zmiennych

```{r}
d %>% count(region) %>% kable()
d %>% count(sex) %>% kable()
d %>% count(smoker) %>% kable()
ggplot(d, aes(charges)) + geom_histogram() + labs(title = "Rozkład zmiennej charges", subtitle = "rozkład prawostronnie skośny")+theme(plot.subtitle = element_text(size = 10, face = "italic", color = "black"))
ggplot(d, aes(charges)) + geom_histogram()  + scale_x_log10() + labs(title = "Rozkład zmiennej log(charges)", subtitle = "przedstawionej w formie wykładniczej co jest efektem prawoskośności w wykresie poprzednim") + theme(plot.subtitle=element_text(size=7, face="italic", color="black"))
ggplot(d, aes(age)) + geom_histogram(binwidth = 3)+ labs(title = "Rozkład zmiennej age", subtitle = "rozklad jednostajny") + theme(plot.subtitle=element_text(size=10, face="italic", color="black"))
# rozklad jednostajny
ggplot(d, aes(bmi)) + geom_histogram() + labs(title = "Rozkład zmiennej bmi" , subtitle = " rozklad normalny") + theme(plot.subtitle=element_text(size=10, face="italic", color="black"))  # rozklad normalny
```

#_ Zależności między zmienną objaśnianą, a wieloma zmiennymi objaśniającymi_

```{r}
#d %>% 
#group_by(sex) %>% 
#skim(charges)



favstats(charges ~ children, data = d) %>% kable()
ggplot(d, aes(as.factor(children), charges)) + geom_boxplot(fill =c(2 : 7)) + scale_y_log10() + labs(title = "Wydatki na leczenie(charges) vs. ilość dzieci(children)") + theme(plot.title=element_text(size=10))

favstats(charges ~ region, data = d) %>% kable()
ggplot(d, aes(region, charges)) + geom_boxplot(fill =c(2:5)) + scale_y_log10() + labs(title = "Wydatki na leczenie(charges) vs. miejsce zamieszkania(region)") + theme(plot.title=element_text(size=10))
ggplot(d, aes(charges, fill = region)) + geom_density(alpha = 0.5) + scale_x_log10() + labs(title = "Gęstość wydatków (charges) w miejscu zamieszkania(region)") + theme(plot.title=element_text(size=12))
#favstats(charges ~ age, data = d) %>% kable()

favstats(charges ~ sex, data = d) %>% kable()
ggplot(d, aes(sex, charges)) + geom_boxplot(fill = c(2:3)) + scale_y_log10() + labs(title = "Wydatki na leczenie(charges) vs. płeć(sex)") + theme(plot.title=element_text(size=10))
ggplot(d, aes(charges, fill = sex)) + geom_density(alpha = 0.5) + scale_x_log10() + labs(title = "Wykres gęstości wydatków (charges) w zalezności od płci(sex)") + theme(plot.title=element_text(size=12))

favstats(charges ~ smoker, data = d) %>% kable()
ggplot(d, aes(smoker, charges)) + geom_boxplot(fill = c(2:3)) + scale_y_log10() + labs(title = "Wydatki na leczenie(charges), a niepalący(smoker no) i palący(smoker yes)")+ theme(plot.title=element_text(size=8))
ggplot(d, aes(charges, fill = smoker)) + geom_density(alpha = 0.5) + scale_x_log10() + labs(title = "Wydatki palących i niepalących")


#ggplot(d, aes(bmi, sqrt(charges), col = age, shape = smoker)) + geom_point() + geom_vline(xintercept = 30)  +geom_smooth(method = "lm",col = "red")

ggplot(d, aes(ifelse(bmi >= 30, "yes", "no"), charges)) + geom_boxplot(fill= c(2:3), outlier.colour = "red", outlier.shape = 1) + scale_y_log10() + labs(title = "Zależność między wydatkami na leczenie(charges), a podziałem bmi>=30", subtitle = "bmi powyżej 30 uważa się za otyłość") + theme(plot.title = element_text(size=9, color="black") ) + theme(plot.subtitle = element_text(size=9, face="italic", color="black") )
#d %>% 
#  filter(smoker == "yes") %>% 
#  ggplot(aes(charges, fill = sex)) + geom_density(alpha = 0.5) + scale_x_log10()
ggplot(d, aes(bmi, log10(charges), colour = age, shape = smoker)) + geom_point() + scale_y_log10()  + geom_vline(xintercept = 30) + geom_smooth(method = "lm", se = FALSE, col = "red")+ labs(title = "Wydatki na leczenie(charges) vs. bmi uwarunkowanym wiekiem oraz paleniem", subtitle = "Wyraźny podział wydatków palących i niepalących") + theme(plot.title = element_text(size=8, color="black")) + theme(plot.subtitle = element_text(size=8, face="italic", color="black"))

ggplot(d, aes(age, charges, col = smoker, shape = smoker)) + geom_point(size = 2) + scale_y_log10() + geom_smooth(method = "lm",col = "black") + labs(title = "Zależność między wydatkami na leczenie(charges), wiekiem oraz paleniem") + theme(plot.title = element_text(size=7, color="black"))
#ggplot(d, aes(age, (charges)^2, col = smoker, shape = sex)) + geom_point(size = 2)
#ggplot(d, aes(age, sqrt(charges), col = sex, shape = smoker)) + geom_point(size = 2) +geom_smooth(method = "lm",col = "black")
```
```{r message=FALSE, warning=FALSE}
charges.subset <- subset(d, select = c(charges,age, sex, bmi,region, children, smoker))
pairs.panels(charges.subset)
```

```{r}
# m1 <- lm(charges ~ ., d)
# summary(m1)
# res_m1 <- m1 %>% summary() %>% coef() %>% round(3) %>% as.data.frame() %>% kable()
# res_m1
#lm(charges ~ children, d) %>% summary()


hist(log(d$charges))
m2 <- lm(log(charges) ~ ., d)
summary(m2) #summary(lm(log(charges) ~ ., d))
res_m2 <- m2 %>% summary() %>% coef() %>% as.data.frame()
res_m2[, 1] <- exp(res_m2[, 1])
res_m2[, 2] <- exp(res_m2[, 2])
kable(res_m2 %>% round(3))
# Jesli palisz, logarytm (przy podstawie e) kosztow leczenie wzrasta srednio 4.73 razy (przy ustalonych pozostalych zmiennych).
# (czyli o 373%)
# Wraz ze wzrostem children o 1, log(charges) wzrasta 1.11 razy (czyli o 11%).
# Jesli mieszkasz w region southwest, koszta leczenia "wzrastaja 0.88 razy" -- czyli maleja o 12%.
```

Jesli palisz, koszta leczenie wzrasta srednio 4.73 razy (przy ustalonych pozostalych zmiennych).
Wraz ze wzrostem children o 1, wzrasta o 11%.
Jesli mieszkasz w region southwest, koszta leczenia maleja o 12%.


```{r include=FALSE, warning=FALSE, message=FALSE}
#lm(log(charges) ~ . - region, d) %>% vif()
# jesli VIF > 10, to jest problem ze wspolliniowoscia
```


```{r}
vif(m2)
# jesli GVIF^(1/(2*Df)) > sqrt(10), to jest problem ze wspolliniowoscia
# bmi2 <- d$bmi + rnorm(nrow(d))
# cor(bmi2, d$bmi)
# lm(log(charges) ~ . - region + bmi2, d) %>% vif()
```

Nie ma problemu ze wspollniowoscia.
```{r}
library("lmtest")
bptest(m2) #Breusch-Pagan Test
#reszty są homoskedastyczne- stała wariancja
```

```{r}
hist(m2$residuals)
residualPlots(m2)
qqPlot(m2)
outlierTest(m2)#zmienna odstająca(obserwacja wpływowa)
```
Pierwszy wykres ogólnie sprawdza czy reszty mają rozkład normalny

Przynajmniej wiek nalezy podnieść do kwadratu aby uwzględnić nieliniową zależność z wiekiem, chociaż zależność może być bardziej skomplikowana i nalężałoby podnieść do trzeciej.
Trzeci wykres sprawdza założenie o braku zależności między resztami a każdą zmienną z modelu, a widać że jest ewidentna losowość powinna wahać się wokół zera.
_może nic sie nie da zrobić. Ewidentnie zależności są bardziej skomplikowane niż zakłada ten model regresji. Wykres kwantylowy reszty powinny sie układać w linie. Ramka na końcu dotyczy danych(obserwacji) odstających czy wyrzucenie obserwacji istotnie zmieniłoby model_

Bonferroni p pokazuje pozycje, które mogą mieć wpływ na model, ale wyniki nie są specjalnie odstające na tyle aby można założyć, że ich usunięci wyraźnie zmieni model.

```{r}
#Analiza normalności reszt w modelu m2
shapiro.test(m2$residuals)
```
```{r}
#test losowości reszt- test Ljung-Box
Box.test(m2$residuals, type = "Ljung-Box")
```

Interakcje

Dodawanie interakcji aby polepszyć model 
_Dodanie interakcji dzięki funkcji "step()", aby sam sobie poszukał, które są istotne_


```{r}
#m3 <- lm(log(charges) ~ . + age:smoker, d) %>% step()
#summary(m3)
#residualPlots(m3)
#qqPlot(m3)
#outlierTest(m3)
```
# dla niepalaczy wspolczynnik przy age wynosi 0.04
# dla palaczy wspolczynnik przy age wynosi 0.04-0.03=0.01
_odejmujemy region w interakcji drugiego stopnia, ale region zostaje_
```{r}
m4 <- lm(log(charges) ~ (. - region)^2 + region, d) %>% step()
summary(m4)
residualPlots(m4)
qqPlot(m4)
outlierTest(m4)
```

```{r}
vif(m4)
#m5 <- lm(sqrt(charges) ~ (. - region)^2 + region, d) %>% step()
#summary(m5)
#residualPlots(m5)
```
```{r}
#Analiza normalności reszt w modelu m2
shapiro.test(m4$residuals)
```
```{r}
#test losowości reszt- test Ljung-Box
Box.test(m4$residuals, type = "Ljung-Box")
```

```{r include = FALSE}
cor.test(d$charges, d$age, method= "spearman")
```

```{r include= FALSE,warning= FALSE, message= FALSE}
#library("survival")
#cox1 <- coxph(Surv(sqrt(charges)) ~ (. - region)^2 + region, data = d)
#summary(cox1)
#plot(survfit(cox1, conf.int = TRUE))
```


```{r include= FALSE,warning= FALSE, message= FALSE}
#cox2 <- coxph(Surv(sqrt(charges)) ~ (age + smoker + bmi:smoker), data = d)
#summary(cox2)
```


```{r include = FALSE, warning= FALSE, message= FALSE}
#cox3 <- coxph(Surv(sqrt(charges)) ~ (bmi + smoker + bmi:smoker), data = d)
#summary(cox3)
#plot(survfit(cox3, conf.int = TRUE))
```
```{r}
bptest(m4) #Breusch-Pagan Test
#reszty są homoskedastyczne- stała wariancja
```
```{r include= FALSE, warning= FALSE, message= FALSE}
#autokorelacja <- durbinWatsonTest(m5)
#autokorelacja
#HO autokorelacja
```
```{r}

#Tworzymy model w oparciu o metodę Hellwiga (wykorzystamy funkcję Hellwig z poprzedniego zestawu)


Hellwig <- function(LiczbaZm, ZbiorZm, RodzajKor) {
  
  
  require(gtools)
  
  Zmienne_opt <- array();
  
  
  
  chwilowe_H <- 0;
  
  maxH <- 0;
  
  
  
  Macierz_kor <- cor(ZbiorZm, method=RodzajKor);
  
  
  
  Lista_pelna <- list();
  
  
  
  for( i in 1: (LiczbaZm-1) ) {
    
    
    
    Lista_pelna[[i]] <- combinations( (LiczbaZm-1), i, 2:LiczbaZm, repeats=FALSE);
    
    
    
  }
  
  
  
  for(Liczba_el_w_komb in 1:length(Lista_pelna)) {
    
    
    
    H<-array();
    
    
    
    for( Numer_komb in 1: length(Lista_pelna[[ Liczba_el_w_komb ]][, 1]) ) {
      
      
      
      h<-array();
      
      
      
      for( Index_zm_w_komb in 1:length( Lista_pelna[[ Liczba_el_w_komb ]][ Numer_komb, ])) {
        
        
        
        Zmienna <- Lista_pelna[[ Liczba_el_w_komb ]][ Numer_komb, Index_zm_w_komb ];
        
        
        
        RXY <- ( Macierz_kor[ Zmienna, 1] )^2;
        
        
        
        Zmienne <- Lista_pelna[[ Liczba_el_w_komb ]][ Numer_komb, ];
        
        
        
        Suma_kor_mianownik <- 0;
        
        
        
        for(k in Zmienne) {
          
          
          
          Suma_kor_mianownik <- Suma_kor_mianownik + abs( Macierz_kor[k, Zmienna] );
          
        }
        
        
        
        h[ Index_zm_w_komb ] <- RXY / Suma_kor_mianownik;
        
      }
      
      
      
      chwilowe_H <- sum(h);
      
      
      
      if(chwilowe_H > maxH) {
        
        maxH = chwilowe_H;
        
        Zmienne_opt <- Zmienne-1;
        
      }
      
    }
    
  }
  
  
  
  cat("Koszta optymalne wynoszą",maxH,"\n")
  
  for(d in 1:length(Zmienne_opt)) {
    cat("Należy wybrać zmienną X o indeksie",Zmienne_opt[d],"\n")
  }
  
  
  
}





matrix <- model.matrix(charges ~ ., d)
matrix <- as.data.frame(matrix[, -1])
Dane<-data.frame(charges = log(d$charges), matrix)


Hellwig(ncol(Dane), Dane, "pearson")





# Metoda Hellwiga sugeruje wybór zmiennych o numerach 1,4,5
# czyli age, children, smoker

xnam0<-colnames(d)[c(1,4,5)]
formula0 <- as.formula(paste("log(charges) ~ ", paste(xnam0, collapse= "+")))
formula0

#Tworzymy model dla części zmiennych

restrykcja<-lm(formula0, d)



#Ocena dopasowania

summary(restrykcja)



# Wykres rozrzutu

reszty<-restrykcja$residuals



plot(log(d$charges),reszty)

```

```{r}

```

```{r}
library("coin")
spearman_test(charges ~ bmi, d)
```

