---
title: "Analiza i prognozowanie szeregów czasowych- projekt zaliczeniowy MSAD 2018/19"
author: "Adam Matuszczyk"
date: "2 07 2019"
output:
  word_document: default
  html_document: default
  pdf_document: default
---
__Celem niniejszej pracy jest ocena skutków wprowadzenia reformy, która zaczęła obowiązywać w styczniu 2012, w__ __efekcie działań reformy otrzymaliśmy niższe poziomy refundacji, ale niestety pojawił się problem wywozu__
__dużej grupy leków za granicę na terenie UE, ale również poza strefę unii celnej. W pracy wykorzystałem dane__ __sprzedażowe pewnego produktu, który w efekcie wprowadzenia w życie reformy został wykreślony z listy i__ __powrócił na nią w marcu 2012__

__W pracy wykorzystałem materiały z zajęć prowadzonych przez dra Tomasza Wójtowicza w ramach MSAD  2018/2019,__
__a także publikację Adam Zagdański, Artur Suchwałko "Analiza i prognozowanie szeregów czasowych" oraz Jared P.__
__Lander "R dla każdego"__

```{r setup, include=FALSE}
knitr::opts_chunk$set(echo = TRUE, message = FALSE,	warning = FALSE)
```


```{r library}
library("tidyverse")
library("lubridate")
library("skimr")
library("data.table")
library("forecast")
library("lattice")
```

```{r dane}
dane <- read.table("d:/AGH/Analiza i Prognozowanie Szeregów Czasowych/testy.csv", sep= ";", header = TRUE)
#dane  %>% skim()
```

```{r klasa_Date}
dane %>% mutate(Date = ymd(Data, truncated =1)) %>%  #ustawienie klasy "date"
select(-Data) -> dane
```

__Wykres sprzedaży za lata 2018-2017 analizowanego produktu__

```{r ilość_vs_reforma}
dane %>%
  ggplot(aes(Date, ilość)) +
  geom_line() +
  scale_x_date(date_breaks = "2 years", date_labels = "%Y") +
  geom_vline(xintercept = ymd("2012-01-01"), col = "red") + 
  geom_text(aes(x = dane$Date[73], y = dane$ilość[47], label = "Nowe prawo farmaceutyczne"), color = "blue", size = 4) + 
  labs(title = "wykres sprzedaży wraz z zaznaczeniem wejścia w życie prawa farmacetycznego") +
  theme(plot.title=element_text(size=12))
```


```{r}
dane %>% mutate(Month = as.factor(month(Date)), Year = year(Date)) ->dane
head(dane) %>%  kable()
```


__Skladniki szeregu, dekompozycja__


__zastosowane "kody" kolorów pochodzą ze strony:__

http://tools.medialab.sciences-po.fr/iwanthue/
 
```{r kolory}
cols <- c("#eb1100","#8dce2e","#7d2aa0","#c4a200","#0158c6","#c66a00","#1bfeff","#581216","#02ce9a","#e11a99",
          "#ff6b69","#cd96ff")

```

```{r rok_ilość_miesiąc}
dane %>% 
  ggplot(aes(Year, ilość, col = Month)) +
  geom_line() +
  scale_color_manual(values = cols) +
  labs(title = "sezonowość za lata 2008-2016") +
  theme(plot.title=element_text(size=12))



dane %>% 
  ggplot(aes(as.numeric(Month), ilość, col = as.factor(Year))) +
  geom_line(show.legend = TRUE) +
  scale_color_manual(values = cols) +
  scale_x_continuous(breaks = 1:12) +
  labs(title = "miesięczne zmiany w kolejnych latach 2008-2016") +
  theme(plot.title=element_text(size=12))
```

__Jak widać wykresy są nieprzejrzyste, ze względu na wejście reformy w życie, rok 2011 jest zaburzony przez__ __napompowanie rynku przez koncern co uwydatniło się w ostatnich trzech miesiącach. Początek 2012 również ze względu na__ __usunięcie z listy i powrót w kolejnej publikacji odstaje od reszty. Postanowiłem wprowadzić filtry do analizy aby w__ __dalszej pracy uzyskać czytelną formę.__

```{r rozbicie_czasowe}
#wprowadzenie filtrów "Before", "Before2", "After"

dane %>% mutate(Before = Date < "2011-11-01",
         Before2 = Date < "2011-11-01" & Date >= "2009-01-01", After = Date > "2012-03-01") -> dane
tail(dane) %>% kable()
```

__W pierwszej części pracy będę korzystał z filtrów "Before" oraz "Before2"__

```{r miesiąc_ilość_rok}
dane %>% 
  filter(Before) %>% 
  ggplot(aes(Year, ilość, col = Month)) +
  geom_line() +
  scale_color_manual(values = cols)  +
  labs(title = "porównania miesięczne latach 2008-2011") +
  theme(plot.title=element_text(size=12))


dane %>% 
  filter(Before) %>% 
  ggplot(aes(as.numeric(Month), ilość, col = as.factor(Year))) +
  geom_line(show.legend = TRUE) +
  scale_color_manual(values = cols) +
  scale_x_continuous(breaks = 1:12)  +
  labs(title = "porównanie lat w kolejnych miesiącach w latach 2008-2011") +
  theme(plot.title=element_text(size=12))

dane %>% 
  filter(Before2) %>% 
  ggplot(aes(as.numeric(Month), ilość, col = as.factor(Year))) +
  geom_line(show.legend = TRUE) +
  scale_color_manual(values = cols) +
  scale_x_continuous(breaks = 1:12) +
  labs(title = "porównanie lat w kolejnych miesiącach w latach 2009-2011") +
  theme(plot.title=element_text(size=12))
```

__Wykresy stały się bardziej czytelne, widać na nich sezonowość oraz trend wzrostowy w kolejnych latach. Niestety ze__ __względu na zakłocenie sezonowości przez rok 2008, postanowiłem do dalszej analizy wykorzystać obydwa filtry.__

```{r rok_suma_ilość}
dane%>% 
  group_by(Year) %>% 
  summarise(ilość_rocznie = sum(ilość)) %>% 
  ggplot(aes(Year, ilość_rocznie))+
  geom_line() + 
  labs(title = "wykres trendu z okresu 2008-01 do 2016-12")

dane %>% 
  filter(Year < 2012) %>% 
  group_by(Year) %>% 
  summarise(ilość_rocznie = sum(ilość)) %>% 
  ggplot(aes(Year, ilość_rocznie)) +
  geom_line() + 
  labs(title = "wykres trendu z okresu < 2012-01") 
```

__Na dwóch wykresach widać trend wzrostowy na przeszczeni lat. Jak również widać, że należy traktować wykresy jako dwa__ __nie do końca zależne od siebie__

```{r średnia_miesięczna}
dane %>% 
  group_by(Month) %>% 
  summarise(Mean = mean(ilość)) %>% 
  ggplot(aes(as.numeric(Month), Mean)) +
  geom_line() +
  scale_x_continuous(breaks = 1:12) + 
  labs(title = "średnie miesięczne z okresu 2008-01 do 2016-12")

dane %>% 
  filter(Before) %>% 
  group_by(Month) %>% 
  summarise(Mean = mean(ilość)) %>% 
  ggplot(aes(as.numeric(Month), Mean)) +
  geom_line() +
  scale_x_continuous(breaks = 1:12) + 
  labs(title = "średnie miesięczne z okresu < 2011-11-01")
```

__Potwierdzenie sezonowości łącznej oraz z filtrem "Before". Widać, że marzec i sierpień są charakterystyczne.__ __Sprzedaż w pierwszym kwartale roku wzrasta później spada i w okresie wakacyjnym osiąga minimum. W kolejnych__
__miesiącach wzrasta z zatrzymaniem grudniowym co pewnie jest związane ze stosunkowo krótkim okresem handlowym w Polsce__



_###########Regresja############_

```{r modele_liniowe}
dane %>% mutate(Time = row_number()) -> dane # dodanie kolumy czas(lp)
model <- lm(ilość ~ Time + Month, filter(dane, Before))
summary(model)

dane$Sierpien <- as.numeric(dane$Month == 8)
model2 <- lm(ilość ~ Time + Sierpien, filter(dane, Before))
summary(model2)

model3 <- lm(ilość ~ Time + Month, filter(dane, Before2)) #główny
summary(model3)
```

__W "model1" zastosowałem najprostsze rozwiązanie i usunąłem trend wraz z sezonowością. Uzyskałem 74% dopasowanie__ __modelu. "model2" jest pozbawiony siepnia ze względu na wysoką zależnoś z poprzednich obliczeń, niestety spadło__ __dopasowanie. W ostatnich obliczeniach wyeliminowałe rok 2008 co poprawiło dopasowanie (87%), ale niestety__ __zmniejszyłem ilość danych. Pomimo tego postanowiłem do predykcji zastosować "model3"__


```{r Predykcja}
dane$Prediction <- predict(model3, dane)#dodanie kolumny Predykcja(Prediction)
ggplot(dane) + 
  geom_line(aes(Date, ilość)) +
  geom_line(aes(Date, Prediction), col = "red", linetype = "longdash")  + 
  labs(title = "sprzedaż 2008-2016 z naniesioną predykcją")
```

```{r podsumowanie_modelu}
dane %>% mutate(Diff = Prediction - ilość) -> dane # dodanie kolumny Diff(różnica= Predykcja-ilość)
dane %>%
  ggplot(aes(Date, Diff)) +
  geom_line() + 
  labs(title = "podsumowanie modelu: Diff = Prediction - ilość ")
dane %>% filter(!Before) %>% summarise(1 - sum(ilość) / sum(Prediction))  %>% kable()
```


__Z zastossowania "model3" wynika, że całościowa sprzedaż spadła o ok. 29% lub można po przeliczeniu refundacji chwalić__ __się oszczędnościami dla budżetu państwa__

_###########Autokorelacja############_

```{r autokorelacja_before}
dane_before <- filter(dane, Before)# wyeliminować I rzędu i II jest znacznie mniej istotna
acf(dane_before$ilość)
pacf(dane_before$ilość)
pacf(dane_before$ilość, plot = FALSE)
```

```{r autokorelacja_before2}
dane_before2 <- filter(dane, Before2)# wyeliminować I rzędu i II jest znacznie mniej istotna
acf(dane_before2$ilość)
pacf(dane_before2$ilość)
pacf(dane_before2$ilość, plot = FALSE)
```

__Usunięcie trendu__

```{r detrend_before}
dane_before$ilość_detrend <- lm(ilość ~ Time, dane_before) %>% resid()
ggplot(dane_before, aes(Date, ilość_detrend)) + geom_line()
Acf(dane_before$ilość_detrend)
Pacf(dane_before$ilość_detrend)# wykresy sugerują dominujący wpływ trendu, nawet do pominięcia okresowości
Pacf(dane_before$ilość_detrend, plot = FALSE)
```

__Niestety po usunięciu trendu okazało się, że znikły najważniejsze zależności. Życie weryfikuje zapędy udoskonalania__
__wykresów stąd należałoby zamknąć dalszą analizę__

__usuniecie sezonowosci__

```{r}
#dane_before$ilość_detrend_deseason <- lm(ilość ~ Time + Month, dane_before) %>% resid()
#ggplot(dane_before, aes(Date, ilość_detrend_deseason)) + geom_line()
#acf(dane_before$ilość_detrend_deseason)
#pacf(dane_before$ilość_detrend_deseason)
#pacf(dane_before$ilość_detrend_deseason, plot= FALSE)
```

__Autoregresja__

_usunięcie trendu rzedu 1_

```{r usuniecie_autokorelacji_rzedu 1}
#@dane_before$ilość_lag1 <- lag(dane_before$ilość, n = 1)
#model4 <- lm(ilość ~ Time + Month + ilość_lag1 , dane_before)
#summary(model4)

#dane_before$ilość_detrend_deseason_decorr <- c(NA, resid(model4))
#ggplot(dane_before, aes(Date, ilość_detrend_deseason_decorr)) + geom_line()
#acf(dane_before$ilość_detrend_deseason_decorr[-1])
#pacf(dane_before$ilość_detrend_deseason_decorr[-1])
```


__Predykcja dla AR(model4)__

```{r}
#set.seed(3)
#pred <- predict(model4, dane_before)
#dane %>% 
#  mutate(Prediction4 = ifelse(Before, pred, NA),
#         ilość_lag1 = lag(ilość, n = 1)) -> dane
  
#start <- which(dane$Date == "2011-01-01")
#end <- nrow(dane)
#for (i in start:end) {
#  pred <- predict(model4, newdata = slice(dane, i))
#  dane$Prediction4[i] <- pred
#  if (i < end) dane$ilość_lag1[i + 1] <- pred
#}

#ggplot(dane) + 
#  geom_line(aes(Date, ilość)) +
#  geom_line(aes(Date, Prediction4), col = "red", linetype = "longdash")
#dane %>% mutate(Diff4 = Prediction4 - ilość) -> dane
#dane %>% filter(!Before) %>% summarise(1 - sum(ilość) / sum(Prediction4)) %>% kable()

```

```{r model_5}
#model5 <- lm(ilość ~ Time + Month, filter(dane, After))
#summary(model5)

#dane$Prediction5 <- predict(model5, dane)#dodanie kolumny Predykcja(Prediction)
#ggplot(dane) + 
#  geom_line(aes(Date, ilość)) + 
#  geom_line(aes(Date, Prediction), col = "red", linetype = "longdash")+
# geom_line(aes(Date, Prediction5), col = "blue", linetype = "longdash")
```

__Analiza wykresu po reformie__

__Postanowiłem sprawdzić przy pomocy dostępnych danych po wejściu w życie reformy czy jest możliwe i kiedy sprzedaż__ __miałaby szansę zrównać się z danymi uzyskanymi przy pomocy prdykcji "model3"__

```{r po_reformie}
dane2012 <- dane[which(dane$Year >= 2012),] %>% filter(After)
head(dane2012)
```

```{r ilość_od_03_2012}
dane2012 %>%
  ggplot(aes(Date, ilość)) +
  geom_line() +
  scale_x_date(date_breaks = "1 year", date_labels = "%Y") + 
  labs(title = "Sprzedaż w latach 2012-2016 ")
```
```{r}
dane2012 %>% 
  ggplot(aes(Year, ilość, col = Month)) +
  geom_line() +
  scale_color_manual(values = cols)



dane2012 %>% 
  ggplot(aes(as.numeric(Month), ilość, col = as.factor(Year))) +
  geom_line(show.legend = TRUE) +
  scale_color_manual(values = cols) +
  scale_x_continuous(breaks = 1:12)
```
 
```{r volume.ts2}
volume.ts2 <- ts(dane2012$ilość, start= c(2012,4), frequency= 12)
ggmonthplot(volume.ts2)
boxplot(volume.ts2 ~ cycle(volume.ts2))
```

__Dzieki funkcji "monthplot" potwierdziłem informację o wzroście sprzedaży w kolejnych miesiącach na__ __przestrzeni kolejnych lat, a także widać sezonowość  związaną ze wzrostem sprzedaży w marcu oraz spadkiem w__ __miesiącu wakacyjnym sierpniu i ponownym wzroście w miesiącach jesienno_zimowych__


```{r}
Acf(volume.ts2)
Pacf(volume.ts2)
```

__Wykresy "Acf" oraz "Pacf" wyraźnie pokazują wystepowanie zależności pierwszego i drugiego rzędu oraz korelacji__ __trendowej.Sczególnie widać to w "Acf" gdzie rząd 12 jest skorelowany dodatnio__


_###########Dekompozycja############_



```{r}
#dekompozycja <- decompose(ts2)
model.tslm2 <- tslm(volume.ts2 ~ trend + season)
summary(model.tslm2)
```

```{r}
Acf(residuals(model.tslm2))
Box.test(residuals(model.tslm2), type = "Ljung-Box", lag = 20)
```

__Po dekompozycji z uzyciem regresji znikły zależności, a test Ljung-Boxa pozwala przyjąc hipotezę o losowości resz__

__Przeanalizuję jeszcze same reszty pod kątem korelcji związanej z okresowością__

```{r volume_ts2_lag_plot}
lag.plot(volume.ts2, lags = 12, do.lines = FALSE, main = "szereg po marzec.2012-wykres lag.plot" )
```

__Po wykresach widać, ze największa zależność występuje w 12rzędzie co jest związane z roczną powtarzającą się krotnością__
__W pewnym zakresie widać zależność również w pierwszym i drugim rzędzie__

__Usunę z modelu trend i sezonowość. Ponownie przeanalizuję wykresy reszt__

```{r deseason_detrend}
volume.ts2.reszty <- decompose(volume.ts2)$random
plot(volume.ts2.reszty, main= "Szereg volume.ts2 po usunięciu trendu i sezonowości")
```
```{r rezty_volume_ts2_detrend_deseason}
volume.ts2.reszty <- na.omit(volume.ts2.reszty)
lag.plot(volume.ts2.reszty, lags = 12, do.lines = FALSE, main = "szereg po marzec.2012-po usnięciu trendu i sezonowości" )
```
 
__Nie widać juz tak silnych zależności czasowych jak w przypadku danych wyjściowych__
 
```{r acf_pacf_reszty}
par(mfrow = c(2,1))
Acf(volume.ts2.reszty, lag.max = 36)
Pacf(volume.ts2.reszty, lag.max = 36)
```
 
__Wykresy autokorelacji potwierdzają, że zależności zotały w duzym zakresie wyeliminowane__

_###########Wygładzanie przy pomocy sredniej ruchomej############_
 
```{r średnia_ruchoma}
ma4 <- ma(volume.ts2, order = 3)
ma6 <- ma(volume.ts2, order = 6)
head(ma4)
head(ma6)
```

__usuwam NA z szeregów__

```{r NA_na.omit}
ma4_noNA <- na.omit(ma4)
ma6_noNA <- na.omit(ma6)


plot(ma4_noNA, main = paste("metoda średniej ruchomej \n", "(szereg 'volume.ts2')"), col = "blue", lty = 2)
     lines(ma6_noNA, col = "red", lty = 2)
     lines(volume.ts2, col = "black", lty = 1)
     grid()
     legend("bottomright",
            legend = c("wyjściowy szereg",
                       "ruchoma średnia m4",
                       "ruchoma średnia m6"),
            col = c("black", "blue", "red"),
            lty = c(1, 2, 2, 2))
```

__Najbardziej dopasowane wygładzenie do analizowanych danych jest wygładzenie rzędu q=3. Wyższe rzędy wydają się__
__być niedokładne__


_###########Dekompozycja addytywna############_

__Wykres wykazuje cechy addytywne, dlatego sprawdzę równieź tę dekompozyzycję przy pomocy funkcji "decompose" z pakietu__ __"stats"__

```{r dekompozycja_addytywna}
volume.ts2.dekomp.add <- decompose(volume.ts2, type = "additive")
plot(volume.ts2.dekomp.add)
```

__Również został potwierdzony trend długoterminowy oraz sezonowość__

```{r wydobywanie_składowych}
volume.ts2.dekomp.add.trend <- volume.ts2.dekomp.add$trend
volume.ts2.dekomp.add.sezonowość <- volume.ts2.dekomp.add$seasonal
volume.ts2.dekomp.add.ind.sezon <- volume.ts2.dekomp.add$figure
volume.ts2.dekomp.add.reszty <- volume.ts2.dekomp.add$random

#wykres współczynników sezonowych

barplot(volume.ts2.dekomp.add.ind.sezon, names.arg = month.abb, main = "indeksy sezonowe")

#wykresy reszt

tsdisplay(volume.ts2.dekomp.add.reszty, main = "losowe fluktuacje")

```

__Potwierdzone zostały dzięki "indeksom sezonowym" wzrosty w miesiącach jesienno zimowych oraz wyraźne zanikanie__ __sprzedaż w okresach letnich. Jak wcześniej widzimy wystepującą korelację rzędu 12 wynikającą z trendu__


_###########Prognozy############_

__Na koniec przedstawię dwie prognozy z wykorzystaniem metody "bładzenia losowego z dryfem" oraz__ __"wygładzonej_średniej_expotencjalnej"__

```{r błądzenie_losowe_z_dryfem}
volume.ts2.forecast.rwf <- rwf(x = volume.ts2, drift = TRUE, h=12)
plot(volume.ts2.forecast.rwf, main = "volume.ts2:błądzenie losowe z dryfem")
```

```{r proste_wygładzenie_wykładnicze}
volume.ts2_ses <- ses(volume.ts2, h=12, level=c(80,95), fan=FALSE, alpha=0.2)
#summary(volume.ts2_ses)
```
```{r wykres_wygładzenie_wykładnicze}
volume.ts2_ses_null <- ses(volume.ts2, h=10, level=c(80,95), fan=FALSE, alpha=NULL) 
plot(volume.ts2) 
lines(volume.ts2_ses$fitted,col="blue")
lines(volume.ts2_ses_null$fitted, col="red")

legend("topleft",legend=c("dane","SES","SES_null"),col=c("black","blue","red"),lty=c(1,1,1))
```

```{r prognoza_wg._wygładzonej_średniej_expotencjalnej}
plot(volume.ts2_ses)
```
 
 __Niestety dość