---
title: "Analiza techniczna funduszu opartego na ETF notowanych na GPW z wykorzystaniem długoterminowej strategii"
output:
  word_document: default
---

```{r setup, include=FALSE}
knitr::opts_chunk$set(echo = TRUE)
```




### Pakiety
ten dokument wymaga poniższych pakietów 

```{r 43_1, echo=TRUE}
#install.packages('devtools') # jeżeli konieczne

# przed zainstalowaniem "blotter/quantstrat" należy zainstalować
# obydwa poniższe pakiety

#install.packages('PerformanceAnalytics')
#install.packages('FinancialInstrument')

# devtools::install_github('braverock/blotter') # jeżeli konieczne
# devtools::install_github('braverock/quantstrat') # jeżeli konieczne

suppressPackageStartupMessages({
  library(quantmod)
  library(FinancialInstrument)
  library(PerformanceAnalytics)
  library(foreach)
  library(blotter)
  library(quantstrat)

#devtools::install_github('IlyaKipnis/IKTrading')
  library(IKTrading)
})

```
Suppresses warnings
```{r}
options("getSymbols.warning4.0" = FALSE)
```

Ustawienia strefy czasowej oraz waluty
```{r}
# czyszczenie procesora z ewentualnych strategii

# rm(list = ls(.blotter), envir = .blotter)

# Ustawienie waluty oraz strefy czasowej
currency("PLN")
Sys.setenv(TZ = "UTC")
```

Pobieranie danych ze stooq.com i przekształcenie w format xts. Musimy je zapisywać na dysku przez funkcję
_write.zoo()_ ze względu na specyfikę dalszych analiz.

```{r}
W20L <- read.csv("~path/etfw20l_pl_d.csv")
# W20L <- select(W20L, -OpenInt) # dla kontraktów terminowych lepiej usunąć, psuje wykresy w "quantmod"
W20L <- tibble::add_column(W20L, Adjusted = W20L$Close) # to jest format dodawny przez yahoo.com. 
# W polskich reliach = się cenie "Close"
head(W20L, 4)
W20L <- xts(W20L[,-1], order.by = as.Date(W20L[,1]))
names(W20L) = c("W20L.Open", "W20L.High", "W20L.Low", "W20L.Close", "W20L.Volume", "W20L.Adjusted")
chartSeries(W20L)
write.zoo(W20L, file = "~path/W20L.csv", sep = ",")

DAX <- read.csv("~path/etfdax_pl_d.csv") 
DAX <- tibble::add_column(DAX, Adjusted = DAX$Close) 
head(DAX, 4)
tail(DAX, 4)
DAX <- xts(DAX[,-1], order.by = as.Date(DAX[,1]))
names(DAX) = c("DAX.Open", "DAX.High", "DAX.Low", "DAX.Close", "DAX.Volume", "DAX.Adjusted")
chartSeries(DAX)
write.zoo(DAX, file = "~path/DAX.csv", sep = ",")

SPY_1 <- read.csv("~path/etfsp500_pl_d.csv") 
SPY_1 <- tibble::add_column(SPY_1, Adjusted = SPY_1$Close) 
head(SPY_1, 4)
tail(SPY_1)
SPY_1 <- xts(SPY_1[,-1], order.by = as.Date(SPY_1[,1]))
names(SPY_1) = c("SPY_1.Open", "SPY_1.High", "SPY_1.Low", "SPY_1.Close", "SPY_1.Volume", "SPY_1.Adjusted")
chartSeries(SPY_1)
addSMA(200)
write.zoo(SPY_1, file = "~path/SPY_1.csv", sep = ",")

#setDefaults(getSymbols, src = 'csv') # trzeba prze zrodło 'csv'
```

Określenie aktywów przeznaczonych do analizy
```{r}
symbols <- c("DAX", #ETF DAX
             "SPY_1", #ETF SP500
             "W20L") #ETF Wig20 Long
```

ETF z GPW ponowne zaciągnięcie danych już wcześniej przekształconych i zapisanych na dysku

```{r}
suppressMessages(getSymbols(symbols, from = '2000-01-01', dir = "f:/R_nauka/",
                            to = Sys.Date(),  src = "csv", adjust = TRUE))
```

Nadanie nazw, wykorzystywanych w dalszej pracy

```{r}
stock(symbols, currency = "PLN", multiplier = 1)
str(W20L)
str(DAX)
str(SPY_1)
```

wykres korelacji logarytmowanych stóp zwrotu oraz tabela korelacji

```{r}
data<-cbind( diff(log(Cl(DAX))),   diff(log(Cl(W20L))),  diff(log(Cl(SPY_1))))
data <- na.omit(data)
names(data) = c("rtnDAX", "rtnW20L", "rtnSPY_1")

#str(data)
#View(data)

chart.Correlation(data)
table.cor <- table.Correlation(data$rtnW20L, data)
knitr::kable(table.cor)
```

histogramy zlogarytmowanych stóp zwrotu badanych aktywów

```{r}
chart.Histogram(data$rtnW20L, probability = TRUE, main = "histogram dla stóp zwrotu W20L",
                methods = c("add.normal", "add.qqplot"))
chart.Histogram(data$rtnDAX, probability = TRUE, main = "histogram dla stóp zwrotu DAX",
                methods = c("add.normal", "add.qqplot"))
chart.Histogram(data$rtnSPY_1, probability = TRUE, main = "histogram dla stóp zwrotu SPY_1",
                methods = c("add.normal", "add.qqplot"))
```

modele regresji pomiędzy zlogarytmowanymi stopami zwrotów

```{r}
library(ggplot2)
fit_1 <- lm(rtnW20L ~ rtnDAX, data = data)
summary(fit_1)
ggplot(data = data, aes( x = as.numeric(rtnDAX), y = as.numeric(rtnW20L))) +
  geom_point() +
  geom_abline(intercept = 0.0004, slope = 0.418, colour = "red")
# ggplot(data = data, aes( x = as.numeric(rtnDAX), y = as.numeric(rtnW20L))) +
#   geom_point() +
#   geom_smooth()
forecast::ggtsdisplay(fit_1$residuals, plot.type = "histogram", lag.max = 24,
                    main = "Wykres reszt pozostałych z modelu regresji liniowej fit_1") # dopasowanie reszt rtnDAX vs. rtnW20L
data_lag <- data
data_lag$rtnW20L_lag1 <- lag(data$rtnW20L)
data_lag$rtnDAX_lag1 <- lag(data$rtnDAX)
data_lag$rtnW20L_lag3 <- lag(data$rtnW20L, 3)
fit_1lag <- lm(rtnW20L ~ rtnDAX + rtnW20L_lag1 + rtnDAX_lag1 + rtnW20L_lag3, data = data_lag)
summary(fit_1lag)

forecast::ggtsdisplay(fit_1lag$residuals, plot.type = "histogram", lag.max = 24 )
fit_4 <- lm(rtnDAX ~ rtnSPY_1 , data = data)
summary(fit_4)

forecast::ggtsdisplay(fit_4$residuals, plot.type = "histogram", lag.max = 24) # dopasowanie reszt rtnDAX vs. rtnSPY_1 
data_lag$rtnSPY_1_lag1 <- lag(data$rtnSPY_1)
fit_5 <- lm(rtnDAX ~ rtnSPY_1 + rtnDAX_lag1 + rtnSPY_1_lag1, data = data_lag)
summary(fit_5)
forecast::ggtsdisplay(fit_5$residuals, plot.type = "histogram", lag.max = 24)
```

##strategia podążania za trendem "CLENOW SIMPLE"

Podstawowe parametry: zakres dat, ważne aby _initDate=_ była wczesniej niż _from=_
```{r}
initDate = '2010-01-01'
from = '2011-01-01'
to = Sys.Date()
options(width = 70)
```

wartosc i wielkosc poczatkowej pozycji

```{r}
tradeSize <- 100000
initEq <- tradeSize * length(symbols)

strategy.st <- "Clenow_Simple"
portfolio.st <- "Clenow_Simple"
account.st <- "Clenow_Simple"
```

Należy pamietać aby wyczyścić procesor jeżeli może mieć w pamięci poprzednio analizowaną strategię.
Równocześnie ponownie wprowadzić ponownie środowisko pakietu __blotter__

```{r}
#rm.strat(portfolio.st)
#rm.strat(strategy.st)
#if(!exists(".blotter")) .blotter <<- new.env()
```

Ustawienie parametrów początkowych

```{r}
initPortf(portfolio.st, symbols = symbols,
          initDate = initDate, currency = 'PLN')
initAcct(account.st, portfolios = portfolio.st,
         initDate = initDate, currency = 'PLN', initEq = initEq)
initOrders(portfolio.st, initDate = initDate)
strategy(strategy.st, store=TRUE)
```

#  Backtest CLENOW SIMPLE

indykatory
```{r}
nLag = 252
pctATR = 0.02
period = 10

namedLag <- function(x, k = 1, na.pad = TRUE, ...) { # oblicza wartość łączącą warunki -252dniowe opóźnienie
                                                     # -utworzy wynik w dodatkowej kolumnie
  out <- lag(x, k = k, na.pad = na.pad, ...)        
  out[is.na(out)] <- x[is.na(out)]
  colnames(out) <- "namedLag"
  return(out)
}
```

Dodawanie wskaźników do strategii

```{r}
add.indicator(strategy.st, name = "namedLag",
              arguments = list(x = quote(Cl(mktdata)), k = nLag),
              label = "ind")

add.indicator(strategy.st, name = "lagATR", # z pakietu IKTrading zwraca wartość opóźnionego ATR(n=period)
              arguments = list(HLC = quote(HLC(mktdata)), n = period),
              label = "atrX")

test <- applyIndicators(strategy.st, mktdata = OHLC(W20L))
head(round(test, 2),6)
```

dodawanie sygnałów do strategii

```{r}
add.signal(strategy.st, name = "sigCrossover",
           arguments = list(columns = c("Close", "namedLag.ind"),
                            relationship = "gt"),
           label = "coverOrBuy")
add.signal(strategy.st, name = "sigCrossover",
           arguments = list(columns = c("Close", "namedLag.ind"),
                            relationship = "lt"),
           label = "sellOrShort")
```

dodawanie warunków dla pozycji długiej(kupno)

```{r}
add.rule(strategy.st, name = "ruleSignal",
         arguments = list(sigcol = "coverOrBuy",
                          sigval = TRUE, ordertype = "market",
                          orderside = "long", replace = FALSE,
                          prefer = "Open", osFUN = osDollarATR,
                          tradeSize = tradeSize, pctATR = pctATR,
                          atrMod = "X"), type = "enter", path.dep = TRUE)
add.rule(strategy.st, name = "ruleSignal",
         arguments = list(sigcol = "sellOrShort",
                          sigval = TRUE, orderqty = "all",
                          ordertype = "market", orderside = "long",
                          replace = FALSE, prefer = "Open"),
         type = "exit", path.dep = TRUE)

```

dodawanie warunków dla pozycji krótkiej(sprzedaż)

```{r}
add.rule(strategy.st, name = "ruleSignal",
         arguments = list(sigcol = "sellOrShort",
                          sigval = TRUE, ordertype = "market",
                          orderside = "short", replace = FALSE,
                          prefer = "Open", osFUN = osDollarATR,
                          tradeSize = -tradeSize, pctATR = pctATR,
                          atrMod = "X"), type = "enter", path.dep = TRUE)
add.rule(strategy.st, name = "ruleSignal",
         arguments = list(sigcol = "coverOrBuy",
                          sigval = TRUE, orderqty = "all",
                          ordertype = "market", orderside = "short",
                          replace = FALSE, prefer = "Open"),
         type = "exit", path.dep = TRUE)
```

# uruchomienie analizy

```{r}
t1 <- Sys.time()
out <- applyStrategy(strategy = strategy.st,
                     portfolios = portfolio.st)
```

Czas obliczeń. Przy rozbudowanym portfelu może trwać kilkanaście minut

```{r}
t2 <- Sys.time()
print(t2 - t1)
```

Ocena wydajności strategii

```{r}
updatePortf(portfolio.st)
dateRange <- time(getPortfolio(portfolio.st)$summary)[-1]
updateAcct(portfolio.st, dateRange)
updateEndEq(account.st)

tStats <- tradeStats(Portfolios = portfolio.st, use = "trades",
                     inclZeroDays = FALSE)
tStats[, 4:ncol(tStats)] <- round(tStats[, 4:ncol(tStats)], 2)

knitr::kable(data.frame(t(tStats[,-c(1,2)])))
aggPF <- sum(tStats$Gross.Profits) / -sum(tStats$Gross.Losses)
aggCorrect <- mean(tStats$Percent.Positive)
numTrades <- sum(tStats$Num.Trades)
meanAvgWLR <- mean(tStats$Avg.WinLoss.Ratio[tStats$Avg.WinLoss.Ratio < Inf], na.rm = TRUE)
aggEnd.Equity <- sum(tStats$End.Equity) + 100000

table_1 <- data.frame(Items = c("współczynnik zysku/straty ", "średnia z zyskownych",
                                "ilość transakcji", "średnia wartość zysk/strata",
                                "wartość końcowa portfela"),
                      Features = c(aggPF, aggCorrect, numTrades,
                                   meanAvgWLR, aggEnd.Equity))
knitr::kable(table_1, digits = 2)
```

Uśrednianie stopy zwroru z aktywów portfela oraz konwertowanie na format _xts_

```{r}
instRets <- PortfReturns(account.st)
portfRets <- xts(rowMeans(instRets) * ncol(instRets),
                 order.by = index(instRets))
portfRets <- portfRets[!is.na(portfRets)]
```

Skumulowana stopa zwrotu oraz okreslenie pierwszego dnia, w którym wartość > 0 w celu porównania w dalszych analizach
z wykresem odniesienia

```{r}
cumPortfRets <- cumprod(1 + portfRets)
firstNonZeroDay <- as.character(index(portfRets)[
  min(which(portfRets != 0))])
```

wykresy zlogarytmowanych stóp zwrotu portfela: histogram, wykres reszt, autokorelacji

```{r}
forecast::ggtsdisplay(portfRets, plot.type = "histogram", lag.max = 24)
chart.QQPlot(portfRets, distribution = "norm")
acf(portfRets^2, main = "")
```

#Model GARCH

Dopasowania modelu
```{r}
library(fGarch)

fit_4 <- garchFit(~ 1 + garch(1 , 1), data = portfRets, trace = FALSE) #dla rozkładu normalnego
summary(fit_4)
fit_5 <- garchFit(~ 1 + garch(1, 1), data= portfRets, trace= FALSE, cond.dist="std") # dla warunku rozkładu t-studenta
summary(fit_5)
fit_6 <- garchFit(~ 1 + garch(1 , 0), 
                  data = portfRets, trace = FALSE, cond.dist = "sstd") # dla warunku rozkładu skośnego t-studenta
summary(fit_6)
```

Wykres reszt po uwzględnieniu poprawki wynikającej z z uwzględnienia warunku t-studenta

```{r}
chart.QQPlot(portfRets, distribution = "std", main ="")
```

Zmienność dla modelu(fit_5) uwzględniającego poprawkę wynikającą z warunku t-studenta modelu GARCH(1,1)

```{r}
vol_5 <- volatility(fit_5) #zmienność dla modelu fit_5
res_fit_5 <- residuals(fit_5, standardize = TRUE) #standaryzowanie reszt
vol <- ts(vol_5, frequency = 252, start = c(2011, 10))
res <- ts(res_fit_5, frequency = 252, start = c(2011, 10))
```

Wykres zmienności zlogarytmowanych stóp zwrotu w badanym przedziale czasowym

```{r}
plot(vol, xlab = "rok", ylab = "zmienność", type = "l")
```

wykres zestandaryzowanych reszt po uwzględnieniu warunku t-studenta modelu GARCH(1,1)

```{r}
plot(res, xlab = "rok", ylab = "standaryzowane.reszty", type = "l", ylim = c(-6, 6))
```

Predykcja ze zmiennością w tle jako przedział zaufania w 95%

```{r}
upp <- 1.672e-09 + 2 * vol_5
low <- 1.672e-09 - 2 * vol_5
tdx <- c(1:2385)
plot(tdx, portfRets, xlab = "liczba sesji", ylab = "series", type ="l", ylim = c(-0.15, 0.15))
lines(tdx, upp, lty = 2, col = "red")
lines(tdx, low, lty = 2, col = "red")
abline(h = c(1.672e-09), col = "blue")
```

#Pobieranie danych S&P500 ze strony www.yahoo.com

```{r}
getSymbols("SPY", from = firstNonZeroDay, to = to)
```

zlogarytmowanie oraz zmiana na format _xts_, zlogarytmowanie i przeliczenie na skumulowaną stopę zwrotu

```{r}
SPYrets <- diff(log(Cl(SPY)))[-1]
cumSPYrets <- cumprod(1 + SPYrets)
```

Połączenie protfela wraz z porównywanymi danymi _cumSPYrets_

```{r}
comparison <- cbind(cumPortfRets, cumSPYrets)
colnames(comparison)  <- c("strategy", "SPY")
```

Wykres porównania strategii oraz S&P500

```{r}
chart.TimeSeries(na.omit(comparison), legend.loc = "topleft",
                 element.color =c("green", "red"))
```

Podsumowanie portfela

```{r}
SharpeRatio.annualized(portfRets)
Return.annualized(portfRets)
maxDrawdown(portfRets)

table_3 <- data.frame(Items = c("Wskaźnik Sharpe annualizowany", "Roczna stopa annualizowana", "maxSpadek kapitału"),
                      Features = c(SharpeRatio.annualized(portfRets) * 100, Return.annualized(portfRets) * 100, maxDrawdown(portfRets) *100))
knitr::kable(table_3, digits = 2)
```

#Wykres dla ETF_DAX 

```{r}
chart.Posn(portfolio.st, "DAX")
tmp <- namedLag(Cl(DAX), k = nLag)
add_TA(tmp$namedLag, col = "blue", on = 1)
```

#Wykres dla ETF_WIG20

```{r}
chart.Posn(portfolio.st, "W20L")
tmp <- namedLag(Cl(W20L), k = nLag)
add_TA(tmp$namedLag, col = "blue", on = 1)
```
#Wykres dla ETF_S&P500

```{r}
chart.Posn(portfolio.st, "SPY_1")
tmp <- namedLag(Cl(SPY_1), k = nLag)
add_TA(tmp$namedLag, col = "blue", on = 1)
```
